臺灣臺中地方法院民事判決
111年度家繼訴字第59號
原      告  林家玉  
訴訟代理人  林怡君律師
被      告  陸欣宜    住○○市○○區○○路○段000號之4         
     林姿宇    住○○市○○區○○○路○段000號0樓
共      同
訴訟代理人  張方俞律師
            張方駿律師
上列當事人間請求分割遺產事件，本院於民國111年9月6日言詞
辯論終結，判決如下：
    主    文
一、兩造就被繼承人林忠信所遺如附表一所示遺產，應依附表一
    「分割方法欄」所示方法予以分割。
二、訴訟費用由兩造按附表二所示應繼分比例負擔。
    事實及理由
壹、原告起訴主張：
一、被繼承人林忠信於民國110年8月25日死亡，遺有如附表一所
    示之遺產，繼承人及應繼分比例如附表二。被告陸欣宜與被
    繼承人結婚後，攜其女兒即訴外人劉玲玲（與被繼承人無親
    子關係）、被告林姿宇與被繼承人同住，並要求被繼承人需
    負擔母女3人之撫養費用。但被繼承人生意失敗後，被告陸
    欣宜卻藉口被告林姿宇讀書，與被繼承人分居，分居達10年
    以上，被告陸欣宜常羞辱被繼承人，並要被繼承人去找其他
    女人結婚，且被告陸欣宜侵占被繼承人之提款卡近12年，被
    繼承人所有之老人年金等補助皆遭被告陸欣宜私吞，被繼承
    人不好意思向同住原告拿錢，向被告陸欣宜要自己的錢即遭
    受羞辱。
二、另被告陸欣宜與被繼承人分居十數年期間，僅有原告與被繼
    承人同住，原告繳納被繼承人名下臺中市經國路房屋（如附
    表一所示，下稱系爭房地）房貸，至目前至少已繳納新臺幣
    （下同）1,403,726元，且103年起，被繼承人身無分文，由
    原告獨自扶養被繼承人至死亡，被繼承人數次酒駕罰金，亦
    由原告籌措幫忙繳納，被繼承人死亡後，原告至少對被繼承
    人有1,403,726元債權（蓋被繼承人向原告借貸繳納房貸）
    ，此外，原告應得向其他扶養義務人請求代墊之撫養費，若
    以臺中市109年度平均個人消費支出24,187元計算，原告應
    得向其他扶養義務人請求1,112,602元（24,187÷2×92＝1,112
    ,602）之代墊扶養費用。
三、關於分割方式，被告二人與被繼承人多年未見面，被繼承人
    僅剩原告一人為依靠，故被繼承人生前曾請大樓總幹事繕打
    內容為「本人林忠信因每次遇到困難時，全部是由林家玉小
    姐支付金錢渡過難關，故U棟10樓要讓林家玉繼承其他人無
    權」之聲明書，上開聲明書雖因不符遺囑之形式而無遺囑效
    力，但被告陸欣宜多次表示不願與被繼承人維持婚姻，且兩
    人分居十年以上，被告陸欣宜又侵占被繼承人之款項，上開
    聲明書應可解釋為民法第1145條第1項第5款，則被告陸欣宜
    應喪失繼承權，而系爭房地價值約260萬元，扣除原告繳納
    之房貸1,403,726元、原告代墊之扶養費1,112,602元所剩無
    幾，系爭房地應由原告單獨取得。
四、並聲明：兩造就被繼承人林忠信所遺如附表一之遺產應予分
    割，分割方法為由原告單獨取得。
貳、被告則以：
一、原告確有自104年5月起透過其銀行帳戶轉帳現金至被繼承人
    所有房貸扣款銀行帳戶，然款項交付之原因繁多，非必即為
    借貸關係，原告究係基於何原因為被繼承人繳納房貸費用，
    而得列入本件遺產分割範圍，未據原告舉證證明，難信原告
    此部分主張為真實。
二、系爭房地，同社區最新實價登錄價格約為500萬元，且其生
    前每月領有國民年金及臺中市老人生活津貼共8,275元，並
    無不能以自己財產維持生活之情形，故原告請求自被繼承人
    遺產扣還代墊之扶養費用，即屬無據。觀諸原告提出被繼承
    人之聲明書，僅表明107年度受原告扶養，就107年以外之時
    間，原告並未舉證，此外被繼承人於109年10月至110年8月
    入監執行，於此期間原告未可能實際扶養被繼承人。且原告
    主張之代墊扶養費用，應屬兩造間之債權債務關係，非一般
    借貸關係而歸屬於被繼承人所遺留之債務，不得於本件分割
    遺產訴訟中列為被繼承人債務而主張自遺產中扣還。　　
三、原告並未舉證及具體指明被告二人有何等行為對被繼承人為
    重大虐待或侮辱，且被繼承人亦從未明確表示被告二人不得
    繼承，並無民法第1145條第1項第5款喪失繼承權之事由。
四、系爭房地僅一獨立出入門戶，再參酌兩造相處不睦，實難期
    兩造就系爭房地之管理、使用或收益達成合意，被告主張變
    價分割為宜。並聲明：原告之訴駁回。 
參、本院之判斷：
一、按遺產繼承人，除配偶外，依下列順序定之：1.直系血親卑
    親屬。2.父母。3.兄弟姊妹。4.祖父母。又配偶有相互繼承
    遺產之權，其應繼分，依左列各款定之：與第1138條所定第
    一順序之繼承人同為繼承時，其應繼分與他繼承人平均。另
    繼承人有數人時，在分割遺產前，各繼承人對於遺產全部為
    公同共有。除法律另有規定或契約另有訂定者外，繼承人得
    隨時請求分割遺產。民法第1138條、第1144條第1款、第115
    1條、第1164條前段分別定有明文。查：被繼承人於110年8
    月25日死亡，遺有如附表一所示之遺產，繼承人及應繼分如
    附表二所示等情，有死亡證明書、戶籍謄本、繼承系統表、
    土地登記第一類謄本、建物登記第一類謄本為證，且有臺中
    市政府地方稅務局沙鹿分局110年12月22日中市稅沙分字第1
    103621318號函所附房屋稅籍資料、財政部中區國稅局沙鹿
    稽徵所110年12月22日中區國稅沙鹿營所字第1102463017號
    書函所附遺產稅核定通知書在卷可稽，復為被告所不爭執，
    堪信為真實。
二、原告主張其繳納系爭房地房貸1,403,726元，係被繼承人向
    其借貸之事實，並非可採：
　㈠按當事人主張有利於己之事實，就其事實負有舉證之責，民
    事訴訟法第277條前段定有明文。次按稱消費借貸者，於當
    事人間必本於借貸之意思合致，而有移轉金錢或其他代替物
    之所有權於他方之行為，始得當之。是以消費借貸，因交付
    金錢之原因多端，除有金錢之交付外，尚須本於借貸之意思
    而為交付，方克成立。倘當事人主張與他方有消費借貸關係
    存在者，自應就該借貸意思互相表示合致及借款業已交付之
    事實，均負舉證之責任，其僅證明有金錢之交付，未能證明
    借貸意思表示合致者，仍不能認為有該借貸關係存在（最高
    法院98年度台上字第1045號民事判決參照）。
　㈡原告主張被繼承人向其借貸1,403,726元繳納系爭房地房貸之
    事實，固據其提出臺灣土地銀行放款利息收據、客戶歷史交
    易明細查詢、中國信託銀行存款交易明細為證，然為被告否
    認，以前詞置辯。觀之原告所提上開事證，縱可證明原告確
    有支付該等款項，然支付款項之原因多端，無從認定係因原
    告與被繼承人間之消費借貸關係而為；況原告曾陳稱該等款
    項係為撫養被繼承人及繳納房貸，兩個人間不存在借貸關係
    （見本院111年9月6日言詞辯論筆錄），嗣經被告請求確認
    原告上開陳述是否為自認後，原告乃更正此部分主張為存在
    借貸關係，是原告此部分主張，並不足採。
三、原告主張其代墊扶養費之事實，並非可採：
　㈠按無法律上之原因而受利益，致他人受損害者，應返還其利
    益，民法第179條前段定有明文，惟主張不當得利請求權之
    當事人，對不當得利請求權之成立要件應負舉證責任。次按
    直系血親相互間互負扶養之義務。負扶養義務者有數人時，
    應依左列順序定其履行義務之人：(一)直系血親卑親屬。(
    二)直系血親尊親屬。(三)家長。(四)兄弟姊妹。(五)家屬
    。(六)子婦、女婿。(七)夫妻之父母。夫妻互負扶養之義務
    ，其負扶養義務之順序與直系血親卑親屬同，其受扶養權利
    之順序與直系血親尊親屬同；受扶養權利者，以不能維持生
    活而無謀生能力為限。前項無謀生能力之限制，於直系血親
    尊親屬不適用之，民法第1114條第1款、第1115條第1項、第
    1116條之1、第1117條分別定有明文。又按民法第1117條係
    規定受扶養之要件，夫妻間之受扶養條件並無除外之特別規
    定，自仍有該條之適用。至同法第1116條之1，僅規定夫妻
    負扶養義務及受扶養權利之順序而已，與受扶養應具備之要
    件無關（台灣高等法院為此曾舉行座談會決議，依司法院（
    81）廳民一字第16977號函文之研究意見），是夫妻受扶養
    權利，必須具足二『要件』，即「不能維持生活」及「無謀生
    能力」。亦即，夫妻是否得主張受扶養權利，應先檢視其是
    否符合該二項『要件』，如符合『要件』以後，才進一步論究夫
    妻受扶養的『順序』係與直系尊親屬相同順序之問題。
　㈡原告主張其代墊扶養費乙情，固以其繳納房貸、及提出載有
    「本人林忠信、Z000000000、於民國107年度確實受林家玉Z
    000000000扶養…109年2月12日林忠信」之字條為據，然為被
    告否認，以前詞置辯，並提出系爭房地實價登錄資料、被繼
    承人郵局存摺明細、臺中市大甲區公所函（核發中低收入老
    人生活津貼）、被繼承人出監證明書為證。查被繼承人遺有
    如附表一所示之遺產，業如前述，另被繼承人於110年間每
    月領有國民年金每月4,396元、中低收入老人生活津貼3,879
    元，有被繼承人郵局存摺明細可參，可見被繼承人尚有一定
    之資力，尚無法認定被繼承人有不能維持生活之情形存在；
    況依上開說明，夫妻間主張受他方扶養，需具「不能維持生
    活」及「無謀生能力」二項要件，原告亦未能舉證證明其已
    符合上開二項要件，而得受被告陸欣宜扶養；再者，原告或
    確實負擔被繼承人之部分花費、或確實曾陪伴照顧之，惟按
    子女應孝敬父母，本為民法第1084條第1項所明定，子女於
    父母年老體衰之際，予以生活上之必要扶助、照顧，或主動
    給予金錢奉養，甚或購買食物、生活用品孝養父母，此為人
    倫孝道所必然，惟子女基於孝道而對年長父母所為之付出，
    係屬倫理道德層次之問題，核與父母有無受扶養之必要不容
    混為一談。是縱原告曾支付被繼承人部分生活費用，此應屬
    原告出於孝養之任意給付或贈與，亦不得本於不當得利之法
    律關係，主張此係其為他人代墊扶養費，被告亦無扶養義務
    消滅致受有利益可言。是以，原告主張其為被告代墊扶養費
    ，自屬無據。
四、被告並未喪失繼承權：
　㈠按對於被繼承人有重大之虐待或侮辱情事，經被繼承人表示
    其不得繼承者，喪失其繼承權，民法第1145條第1項第5款定
    有明文。依此規定，喪失繼承權之要件，須符合「繼承人對
    於被繼承人有重大之虐待或侮辱」及「被繼承人表示繼承人
    不得繼承」，始足當之。至於是否為重大之虐待或侮辱，須
    依客觀的社會觀念衡量之，亦即應考慮當事人之教育程度、
    社會地位、社會倫理觀念及其他一切情事，具體決定之，不
    得憑被繼承人之主觀認定，否則被繼承人得摭拾細故用以剝
    奪繼承人之地位，自非保護繼承人之道。
　㈡原告主張被告陸欣宜與被繼承人分居、侵占被繼承人款項，
    由聲明書（原證10），可認被繼承人喪失繼承權云云，業據
    提出被告陸欣宜與被繼承人間、被告陸欣宜與原告間之LINE
    訊息、聲明書（原證10）為證，被告則否認上情，以前詞置
    辯。觀之原告所提上開LINE訊息，被告陸欣宜用語或有非和
    善之處，然僅為片段擷取內容，尚無從證明被告對被繼承人
    有「重大」之虐待或侮辱情事；再者，原告就被繼承人「表
    示失權」乙情，僅以上開載有「本人林忠信因每次遇到困難
    時，全部是由林家玉小姐支付金錢渡過難關，故U棟10樓要
    讓林家玉繼承其他人無權」之聲明書（原證10）為據，而該
    聲明書為繕打後列印之文件，無從確認該文書之真正及確係
    被繼承人所為之表示，無法證明被告業經被繼承人表示失權
    ，是原告此部分主張，亦不足採。
五、分割方法：
　㈠按共有物之分割，依共有人協議之方法行之。分割之方法不
    能協議決定，法院得因任何共有人之請求，命為下列之分配
    ：一、以原物分配於各共有人。但各共有人均受原物之分配
    顯有困難者，得將原物分配於部分共有人。二、原物分配顯
    有困難時，得變賣共有物，以價金分配於各共有人；或以原
    物之一部分分配於各共有人，他部分變賣，以價金分配於各
    共有人。以原物為分配時，如共有人中有未受分配，或不能
    按其應有部分受分配者，得以金錢補償之。又公同共有物分
    割之方法，除法律另有規定外，應依關於共有物分割之規定
    ，同法第824條第1項、第2項、第3項、第830條第2項亦有明
    文。再按共有物之分割方法，可由法院自由裁量，究以原物
    分割或變價分割為適當，法院應斟酌當事人意願、共有物之
    使用情形、經濟效用及全體共有人之利益等情形而為適當之
    分割，不受共有人所主張分割方法之拘束，最高法院51年臺
    上字第1659號、68年臺上字第3247號判例參照。
  ㈡原告主張附表一所示遺產，因其繳納房貸、代墊扶養費等，
    應由其單獨取得。被告則以前詞主張原物分割難達經濟上效
    用，主張變價分割。本院認原告主張被繼承人與其借貸繳納
    房貸、代墊扶養費等事由，尚難遽為有利於原告之認定，業
    如前述，又若強加原物分割，不符合經濟效用，且有損系爭
    房地完整性，勢必破壞系爭房地之使用現狀，造成日後使用
    上困難，無法發揮經濟上之利用價值。可見本件以原物分割
    ，顯有困難。本院斟酌前述因素，認將系爭房地予以變賣，
    所得價金各按應有部分比例分配予各共有人，始能符合公平
    均衡，並徹底消滅共有關係。且若以變價分割方式，以公開
    拍賣競價之方式變價分割，除可提高系爭房地之利用價值，
    共有人如欲買回自行使用，亦有優先行使優先承買權之機會
    ，可保持房地完整使用，自以變價分割為適當，所得價金則
    按兩造應繼分比例分配。從而本院認兩造就被繼承人林忠信
    所遺如附表一之遺產，應依附表一分割方式欄所示分割，爰
    判決如主文第1項所示。
肆、末按分割遺產之訴，係固有必要共同訴訟，原、被告之間本
    可互換地位，本件原告起訴雖於法有據，但被告之應訴實因
    訴訟性質所不得不然，是以本件訴訟費用應由兩造按其應繼
    分比例分擔始為公允，爰判決如主文第2項所示。
伍、訴訟費用負擔之依據：家事事件法第51條、民事訴訟法第80
    條之1 。
中　　華　　民　　國　　111 　年　　10　　月　　26　　日
                  家事法庭    法  官  顏銀秋
上正本係照原本作成。　　　　　　　　　 
如對本判決上訴，須於判決送達後20日之不變期間內，向本院提
出上訴狀（須附繕本）。如委任律師提起上訴者，應一併繳納上
訴審裁判費。
中　　華　　民　　國　　111 　年　　10　　月　　26　　日
                              書記官  陳彥蓉
附表一：
編號 遺產名稱 持分 分割方法 1 臺中市○○區○○段000地號土地 10000分之28 變價分割，變價所得價金由兩造依附表二所示應繼分比例分配取得 2 臺中市○○區○○段000○號建物（門牌號碼臺中市○○區○○路000號10樓） 全部 變價分割，變價所得價金由兩造依附表二所示應繼分比例分配取得 

附表二：
繼承人 應繼分比例 林家玉 1/3 陸欣宜 1/3 林姿宇 1/3